---
title: "Facteurs associés à l'accident vasculaire cérébral chez les adultes : une analyse multivariée avec imputations multiples"
subtitle: "Analyse transversale du jeu de données de prédiction des AVC de Kaggle"
author: "Jiahui YI / Jade YI"
date: "20/09/2026"
bibliography: references.bib
lang: fr
format:
  html:
    toc: true
    toc-depth: 3
    number-sections: true
    code-fold: true
    embed-resources: true
    theme: cosmo
execute:
  echo: true
  warning: false
  message: false
---

# Introduction et objectifs

## Objectifs de l'analyse

L'accident vasculaire cérébral (AVC) est un problème majeur de santé publique, à la fois par sa mortalité et par les séquelles qu'il entraîne. Identifier les facteurs associés à sa survenue permet de mieux cibler la prévention.

## Méthode

L'analyse repose sur une régression logistique multivariée standard, avec l'AVC (oui/non) comme variable dépendante. Les résultats seront exprimés sous forme d'*odds ratios* (OR) ajustés, accompagnés de leur intervalle de confiance à 95 %.

Il s'agit d'une analyse observationnelle : les associations mises en évidence ne permettent pas, à elles seules, de conclure à un lien causal.# Introduction et objectifs

# Évaluation initiale de la qualité des données

```{r}
#| label: setup
#| include: false

library(tidyverse)
```

## Source des données

Les données proviennent du jeu de données public *Stroke Prediction Dataset*, diffusé sur la plateforme Kaggle (fichier `healthcare-dataset-stroke-data.csv`). Chaque ligne correspond à un individu, décrit par :

- des caractéristiques démographiques (âge, sexe, statut marital, type d'emploi, lieu de résidence) ;
- des caractéristiques cliniques (hypertension, maladie cardiaque, glycémie moyenne, indice de masse corporelle) ;
- un comportement (statut tabagique) ;
- la survenue ou non d'un AVC.

```{r}
#| label: import-donnees

donnees <- read_csv(
  "healthcare-dataset-stroke-data.csv",
  na = c("", "NA", "N/A")
)

```

## Structure initiale

```{r}
#| label: structure-dimensions

n_total <- nrow(donnees)
n_avc   <- sum(donnees$stroke == 1)
n_non   <- n_total - n_avc
prop_avc <- n_avc / n_total
ic_avc  <- binom.test(n_avc, n_total)$conf.int
```

Le fichier brut contient `r n_total` individus et `r ncol(donnees)` variables. Chaque `id` est-il unique ? `r if (anyDuplicated(donnees$id) == 0) "Oui" else "Non"`.

### Répartition de l'AVC

```{r}
#| label: repartition-avc

donnees |>
  count(stroke) |>
  mutate(
    AVC = if_else(stroke == 1, "Oui", "Non"),
    Proportion = scales::percent(n / sum(n), accuracy = 0.01)
  ) |>
  select(AVC, Effectif = n, Proportion) |>
  knitr::kable()
```

```{r}
#| label: graphique-avc
#| fig-cap: "Répartition proportionnelle des individus selon la survenue d'un AVC"

donnees |>
  count(stroke) |>
  mutate(
    AVC = if_else(stroke == 1, "Oui", "Non"),
    proportion = n / sum(n)
  ) |>
  ggplot(aes(x = AVC, y = proportion)) +
  geom_col(width = 0.6) +
  geom_text(
    aes(label = scales::percent(proportion, accuracy = 0.1)),
    vjust = -0.5
  ) +
  scale_y_continuous(
    labels = scales::percent,
    limits = c(0, 1)
  ) +
  labs(x = "AVC", y = "Proportion") +
  theme_minimal()
```

L'AVC concerne `r n_avc` individus sur `r n_total`, soit `r scales::percent(prop_avc, accuracy = 0.1)` (IC à 95 % : `r scales::percent(ic_avc[1], accuracy = 0.1)` à `r scales::percent(ic_avc[2], accuracy = 0.1)`). Le rapport est d'environ `r round(n_non / n_avc, 1)` individus sans AVC pour un individu avec AVC.

**Comparaison avec la prévalence nationale.** À titre de repère, Santé publique France estime la prévalence de l'AVC dans la population adulte française à 2,0 % en 2022, soit environ 1 086 795 cas prévalents [@spf2025avc]. La proportion observée dans notre échantillon (`r scales::percent(prop_avc, accuracy = 0.1)`, IC 95 % `r scales::percent(ic_avc[1], accuracy = 0.1)`–`r scales::percent(ic_avc[2], accuracy = 0.1)`) est très supérieure à ce repère national, et l'intervalle de confiance ne le recouvre pas.

Cet écart doit toutefois être interprété avec prudence : l'indicateur de Santé publique France est une *prévalence* en population générale adulte au 1ᵉʳ janvier 2023, tandis que la variable `stroke` de notre jeu de données porte sur un échantillon dont le mode de constitution n'est pas documenté et qui inclut également des enfants. Les deux quantités ne sont donc pas strictement comparables terme à terme. Cela dit, l'ampleur de l'écart (plus du double) suggère fortement que l'échantillon n'a pas été prélevé au hasard dans la population générale, et probablement sur-représente les cas d'AVC (échantillonnage cas-témoins ou similaire). En conséquence, les résultats de cette analyse doivent être interprétés comme des associations internes à cet échantillon, et non extrapolés en population générale sans précaution. 

## Valeurs manquantes

```{r}
#| label: valeurs-manquantes

donnees |>
  summarise(across(everything(), ~ sum(is.na(.)))) |>
  pivot_longer(everything(), names_to = "Variable", values_to = "n_manquant") |>
  filter(n_manquant > 0) |>
  mutate(Pourcentage = scales::percent(n_manquant / nrow(donnees), accuracy = 0.1)) |>
  rename(`Valeurs manquantes` = n_manquant) |>
  knitr::kable()
```

Seule la variable `bmi` comporte des valeurs manquantes au sens strict (codées `NA`). Les autres variables ne présentent aucune valeur manquante déclarée.

**Cas particulier de `smoking_status`.** Cette variable comporte une modalité `"Unknown"`, qui correspond fonctionnellement à une information manquante mais qui n'est pas codée comme `NA` dans le fichier source. Cette modalité n'est pas traitée dans cette section ; elle sera examinée séparément lors de la préparation des données pour la modélisation.

À ce stade, nous nous limitons à documenter l'ampleur des valeurs manquantes de `bmi`. Leur traitement (exclusion ou imputation simple) sera décidé dans la section consacrée à la préparation des données pour la modélisation, en fonction de la stratégie retenue pour l'analyse multivariée.

## Valeurs incohérentes ou improbables

```{r}
#| label: valeurs-improbables

donnees |>
  summarise(
    `Âge min` = min(age),
    `Âge max` = max(age),
    `BMI min` = min(bmi, na.rm = TRUE),
    `BMI max` = max(bmi, na.rm = TRUE),
    `Glycémie min` = min(avg_glucose_level),
    `Glycémie max` = max(avg_glucose_level)
  ) |>
  knitr::kable(digits = 1)
```

L'examen des étendues ne révèle pas de valeur aberrante évidente (âge négatif, BMI ou glycémie nul, etc.). Deux points méritent toutefois d'être signalés :

- **Âges non entiers.** `r sum(donnees$age != round(donnees$age))` individus ont un âge non entier, tous âgés de moins de 2 ans. Il s'agit vraisemblablement d'un encodage de l'âge en fraction d'année chez les nourrissons, et non d'une erreur de saisie.
- **BMI extrême.** La valeur maximale de BMI (`r max(donnees$bmi, na.rm = TRUE)`) est cliniquement très élevée. Cette valeur sera examinée individuellement lors de la préparation des données, sans être exclue à ce stade.

```{r}
#| label: coherence-gender

donnees |> count(gender) |> knitr::kable()
```

La variable `gender` ne compte qu'une seule observation `"Other"`, effectif insuffisant pour l'analyse ; cette observation sera exclue.

Aucune autre incohérence logique n'a été identifiée (âge/statut marital, âge/type d'emploi).

**Stratégie retenue.** Le BMI maximal reste cliniquement possible : aucune modification n'est appliquée à ce stade. L'analyse sera d'abord réalisée sur les données brutes, puis en analyse de sensibilité après écrêtement (*winsorizing*) du BMI aux 2,5ᵉ et 97,5ᵉ percentiles. Les deux résultats seront comparés.

# Définition de la population analytique et préparation des données

## Critères d’inclusion et d’exclusion

## Recodage des variables

## Traitement des valeurs extrêmes

# Analyse et traitement des données manquantes

## Description des données manquantes

## Stratégie principale

## Analyse de sensibilité

# Description de la population

## Tableau 1

# Analyse par régression logistique multivariée

## Spécification du modèle

## Vérification des hypothèses

## Résultats

# Visualisation des résultats

## Forest plot des odds ratios ajustés

# Analyses de sensibilité et diagnostics

# Discussion

## Principaux résultats

## Limites

## Conclusion
